【裁判字號】    97,訴,953
【裁判日期】    980108
【裁判案由】    偽造文書等
【裁判全文】
臺灣臺北地方法院刑事判決               97年度訴字第953號
公  訴  人  臺灣臺北地方法院檢察署檢察官
被      告  甲○○
            乙○○
共      同  徐揆智律師
選任辯護人  林幸慧律師
上列被告因偽造文書等案件，經檢察官提起公訴（九十六年度偵
字第八六六四號），被告於準備程式中先就被訴事實為有罪之陳
述，經本院告以簡式審判之旨，並聽取當事人之意見後，本院合
議庭裁定行簡式審判程式後，判決如下：
    主  文
甲○○共同連續行使偽造私文書，足以生損害於他人，處有期徒
刑壹年，減為有期徒刑陸月，如易科罰金，以銀元佰元即新臺
幣玖佰元折算壹日。如附表所示之物均沒收。
乙○○共同連續行使偽造私文書，足以生損害於他人，處有期徒
刑壹年，減為有期徒刑陸月，如易科罰金，以銀元佰元即新臺
幣玖佰元折算壹日。如附表所示之物均沒收。
    事  實
一、甲○○與乙○○共同基於行使偽造私文書及詐欺取財之概括
    犯意聯絡，先由甲○○於民國九十四年十月二十九日前某不
    詳時間，在不詳地點，偽造如附表編號一至編號三所示之收
    據，用以表示王雪華、林維桂、顏惠忠欲出售其所有之房屋
    予乙○○，且已向乙○○收取定金之意而偽造私文書後，由
    乙○○於九十四年十月二十九日，在臺北市大安區○○○路
    ○段一六三號丹堤咖啡館內持向丙○○行使之，足以生損害
    於王雪華、林維桂及顏惠忠，並向丙○○佯稱：當時房地產
    正處飆漲期，投資獲利豐厚，投資王雪華、林維桂、顏惠忠
    三人名下之房屋再轉售，將可獲新臺幣（下同）一千六百萬
    員之鉅額利益，且乙○○為臺北工專之教授，具有建築師資
    格，熟稔該處房屋行情，可迅速向銀行取得全額或九成貸款
    等語，並出示設計圖三紙，表示可分割數戶出售以取信丙○○，甲○○則在旁以：其親戚住在王雪華同棟一樓，王雪華
    確實欲出售該屋等語附和，致丙○○陷於錯誤，先於九十四
    年十月三十一日匯款二十三萬元予乙○○，復於九十四年十
    一月七日給付現金七十萬元予乙○○，再於九十四年十月、
    十一月間某不詳時間給付現金十一萬四千元予乙○○。
二、甲○○與乙○○復承前共同行使偽造私文書及詐欺取財之概
    括犯意聯絡，先由甲○○、乙○○於九十四年十月間某日，
    向丙○○訛稱：甲○○因繼承取得土地，地點不錯等語，並
    由甲○○手繪該筆土地座落位置之草圖以取信於丙○○，再
    由甲○○於九十四年十月初某不詳時間，在不詳地點，偽造
    如附表編號四之遺囑，用以表示張進行欲將其名下通河街之
    土地所有權、使用權交由甲○○全權處理後，再將獲利依遺
    囑所定金額分配與張國尉、張慶齡、張美娟及李玉霞之意而
    偽造私文書後，由甲○○、乙○○於九十四年十二月十五日
    向丙○○出示而行使之，致丙○○陷於錯誤，而表示願以三
    千七百萬元購買張進行上開土地，並於當日給付定金八萬元
    予甲○○，足以生損害於張進行。嗣因甲○○、乙○○始終
    無法依約完成相關土地、房屋之交易，經丙○○查證後，始
    悉上情。
三、案經丙○○告訴及臺北市政府警察局大安分局報告臺灣臺北
    地方法院檢察署（下稱臺北地檢署）檢察官偵查起訴。
    理  由
一、上開事實一、二之部分，業據證人即告訴人丙○○於警詢及
    偵訊時指訴綦詳（臺北地檢署九十五年度他字第七二一二號
    卷【下稱他卷】第三六頁至第三八頁、第九二頁至第九六頁
    ，臺北地檢署九十六年度偵字第八六六四號卷【下稱偵卷】
    第六頁至第七頁、第十八頁至第二十頁、第一○九頁至第一
    一二頁、第一二○頁至第一二五頁參照），並經證人王雪華
    、林維桂、顏惠忠、張美娟、張家芸分別於警詢及偵訊時證
    述明確（證人王雪華部分，他卷第一○八頁至第一○九頁參
    照；證人林維桂部分，他卷第一○九頁參照；證人顏惠忠部
    分，偵卷第八五頁至第八六頁參照；證人張美娟部分，偵卷
    第一○九頁至第一一○頁參照；證人張家芸部分，偵卷第一
    ○九頁至第一一○頁參照），並有如附表編號一至編號三所
    示之偽造收據影本三紙、設計圖影本三紙、信託契約書影本
    三份、乙○○於九十四年十一月七日出具之收據影本一紙、
    乙○○簽發之本票影本四紙、如附表編號四所示之偽造遺囑
    影本一紙、甲○○於九十四年十二月十五日出具之訂金收據
    影本一紙、臺北市地籍查詢資料一份、甲○○手繪之土地座
    落位置草圖影本一份、甲○○簽發之本票影本一份、土地謄
    本影本三紙（他卷第四頁至第三十頁；偵卷第二三頁至第六
    十頁、第六三頁、第六五頁至第六八頁參照）在卷可佐，且
    經被告甲○○、乙○○於本院九十七年十二月二十五日審理
    時均供承不諱（見本院當日審判筆錄），是依1.告訴人丙○○之指訴、2.證人王雪華之證述、3.證人林維桂之證述、4.
    證人顏惠忠之證述、5.證人張美娟之證述、6.證人張家芸之
    證述、7.如附表編號一至編號三所示之偽造收據影本三紙、
    8.設計圖影本三紙、9.信託契約書影本三份、10.乙○○於九
    十四年十一月七日出具之收據影本一紙、11.乙○○簽發之本
    票影本四紙、12.如附表編號四所示之偽造遺囑影本一紙、13.
    甲○○於九十四年十二月十五日出具之訂金收據影本一紙、
    14.臺北市地籍查詢資料一份、15.甲○○手繪之土地座落位置
    草圖影本一份、16.甲○○簽發之本票影本一份、17.土地謄本
    影本三紙等補強證據已足資擔保被告甲○○、乙○○於本院
    審理時所為之上開任意性自白具有相當程度之真實性，而得
    確信被告前述自白之犯罪事實確屬真實，從而依刑事訴訟法
    第一百五十六條第一項及第二項規定，本院自得依被告前述
    自白及該補強證據認定被告確有為上開事實一、二所載之犯
    行，本件事證明確，被告之犯行堪以認定。
二、論罪科刑之法律適用
  (一)查被告甲○○、乙○○行為後，刑法業於九十四年二月二日
    修正公布，九十五年七月一日起施行。按行為後法律有變更
    者，適用行為時之法律，但行為後之法律有利於行為人者，
    適用最有利於行為人之法律，刑法第二條第一項定有明文。
    茲本條係規範行為後法律變更所生新舊法律比較適用之準據
    法，本身尚無新舊法比較之問題，於新法施行後，應一律適
    用新法第二條第一項之規定，為「從舊從輕」之比較。而本
    次法律變更，比較時應就罪刑有關之共犯、未遂犯、想像競
    合犯、牽連犯、連續犯、結合犯，以及累犯加重、自首減輕
    暨其他法定加減原因（如身分加減）與加減例等一切情形，
    綜其全部罪刑之結果而為比較（最高法院九十五年五月二十
    三日九十五年度第八次刑事庭會議決議參照）：
  1.刑法第三百三十九條詐欺取財罪之規定雖未修正，惟其法定
    刑除有期徒刑外，尚有罰金刑，而修正後之刑法第三十三條
    第五款既已將罰金刑之最低額由銀元一元即新臺幣三元，提
    高為新臺幣一千元，比較新、舊法結果，自以被告行為時即
    修正前之刑法第三十三條第五款規定較有利於被告。
  2.刑法第二十八條共同正犯之規定，於修正施行前之規定為：
    「二人以上共同實施犯罪之行為者，皆為正犯。」修正施行
    後之規定則為：「二人以上共同實行犯罪之行為者，皆為正
    犯。」揆諸本條之修正理由係為釐清陰謀共同正犯、預備共
    同正犯是否合乎本條規定之正犯要件，亦即在剔除完全未參
    與犯罪相關行為之「實行」的陰謀共同正犯及預備共同正犯
    ，查關於共同正犯之範圍，已修正限縮於共同實行犯罪行為
    者始成立共同正犯，排除陰謀犯、預備犯共同正犯，新舊法
    就共同正犯之範圍，既有變動，自屬行為後法律有變更，而
    非僅屬文字修正，有新舊法比較適用之問題，比較後，認以
    現行刑法第二十八條規定，對被告較為有利。
  3.刑法第五十五條關於牽連犯之規定業經刪除，則被告所犯各
    罪，應予分論併罰。比較新、舊法結果，適用被告行為時之
    法律即修正前刑法第五十五條牽連犯之規定，較有利於被告
    。
  4.刑法第五十六條連續犯之規定業經刪除，被告之數犯罪行為
    ，於新法施行後，應予分論併罰。此刪除雖非犯罪構成要件
    之變更，但顯已影響行為人刑罰之法律效果，自屬法律有變
    更，依刑法第二條第一項規定，比較新、舊法結果，應以被
    告行為時即修正前之刑法第五十六條規定較有利於被告。
  5.綜上法律修正前、後之比較，揆諸前揭最高法院決議及刑法
    第二條第一項所定之「從舊從輕」原則，適用修正前之法律
    ，對被告較為有利，自應適用修正前之刑法相關規定。
  (二)被告行為後，刑法施行法業於九十五年六月十四日增訂公布
    第一條之一，其中第一項規定：「中華民國九十四年一月七
    日刑法修正施行後，刑法分則編所定罰金之貨幣單位為新臺
    幣」，第二項前段明定：「九十四年一月七日刑法修正時，
    刑法分則編未修正之條文定有罰金者，自九十四年一月七日
    刑法修正施行後，就其所定數額提高為三十倍」，惟依被告
    行為時之法律即罰金罰鍰提高標準條例第一條前段，業將刑
    法分則各罪法定刑所定罰金數額提高十倍，再由銀元換算為
    新臺幣之結果，刑法第三百三十九條第一項法定刑所定罰金
    最高數額，與修正後之法律規定仍屬一致，並無不同，對被
    告而言尚無有利或不利之情形，揆諸前揭說明，自不生新舊
    法比較之問題，應依一般法律適用原則，適用裁判時法即刑
    法施行法第一條之一第一項、第二項前段之規定，而不再適
    用罰金罰鍰提高標準條例第一條前段（臺灣高等法院及其所
    屬法院九十五年十二月刑事法律座談會討論結論參照）。
  (三)核被告甲○○、乙○○所為，均係犯刑法第三百三十九條第
    一項之詐欺取財罪及刑法第二百十六條、第二百十條之偽造
    私文書罪。被告甲○○與乙○○間，就上開事實一、二所載
    之犯行，均具有犯意聯絡及行為分擔，為共同正犯。
  (四)被告偽刻張進行、李明欣、梁子深、永立法律事務所之印章
    之行為，及於附表編號一至編號四之文書上偽造署押、印文
    之行為，均為偽造該等私文書之部分行為；其偽造私文書後
    持以行使，偽造之低度行為均為行使之高度行為所吸收，均
    不另論罪。
  (五)被告等先後二次行使偽造私文書之行為，時間緊接，犯罪
    構成要件相同，顯均係基於概括犯意反覆為之，應依修正前
    刑法第五十六條之規定，論以連續犯。
  (六)又被告等所犯行使偽造私文書及詐欺取財二罪間，有方法、
    結果之牽連關係，應依修正前刑法第五十五條之規定，從一
    重論以連續行使偽造私文書罪處斷。
  (七)爰審酌被告等為貪圖利益，明知王雪華、林維桂、顏惠忠均
    無出售房屋之意思，而被告甲○○亦無因繼承取得土地之情
    事，竟設局欺瞞丙○○，犯罪所得之利益非微，且於犯後雖
    坦承犯行，然多次率爾承諾賠償復食言而肥，難認其已誠心
    悔改，暨其犯罪之手段、生活狀況、智識程度等一切情狀，
    分別量處如主文所示之刑。
  (八)被告等犯罪之時間，係在九十六年四月二十四日以前，所犯
    符合中華民國九十六年罪犯減刑條例第二條所定之減刑條件
    ，均應依該減刑條例第二條第一項第三款之規定，減其宣告
    刑二分之一，故均減為有期徒刑六月。
  (九)又被告行為時之易科罰金折算標準，修正前罰金罰鍰提高標
    準條例第二條前段（現已刪除）規定，就其原定數額提高為
    一百倍折算一日，則被告行為時之易科罰金折算標準，應以
    銀元三百元折算一日，經折算為新臺幣後，應以新臺幣九百
    元折算為一日。惟九十五年七月一日修正施行之刑法第四十
    一條第一項前段則規定：「犯最重本刑為五年以下有期徒刑
    以下之刑之罪，而受六個月以下有期徒刑或拘役之宣告者，
    得以新臺幣一千元、二千元或三千元折算一日，易科罰金。
    」，比較修正前後之易科罰金折算標準，以九十五年七月一
    日修正公布施行前之規定，較有利於被告，是被告減刑後，
    均應適用修正前刑法第四十一條第一項前段規定，定其易科
    罰金之折算標準。
  (十)被告等所偽造如附表編號一至編號四所示之物，為被告所有
    供犯罪所用之物，雖未扣案，仍應依刑法第三十八條第一項
    第二款、第三項宣告沒收。至其上偽造如附表所示之署押、
    指印及印文，均已隨之沒收在內，爰不另為沒收之諭知。
據上論斷，應依刑事訴訟法第二百七十三條之一第一項、第二百
九十九條第一項前段，刑法第二條第一項前段、第二百十六條、
第二百十條、第三百三十九條第一項、第三十八條第一項第二款
、第三項，修正前刑法第二十八條、第五十五條後段、第五十六
條、第四十一條第一項前段，刑法施行法第一條之一，修正前罰
金罰鍰提高標準條例第二條前段，現行法規所定貨幣單位折算新
臺幣條例第二條，中華民國九十六年罪犯減刑條例第二條第一項
第三款、第七條、第九條，判決如主文。
本案經檢察官廖先志到庭執行職務。
中    華    民    國    98    年    1     月    8     日
                  刑事第九庭法  官  張詩芸
以上正本證明與原本無異。
如不服本判決應於收受送達後10日內向本院提出上訴書狀，並應
敘述具體理由；其未敘述上訴理由者，應於上訴期間屆滿後20日
內向本院補提理由書（均須按他造當事人之人數附繕）「切勿逕
送上級法院」。
                            書記官  顏淑華
中    華    民    國    98    年    1     月    8     日
附錄本案論罪科刑法條全文
中華民國刑法第二百十條
（偽造變造私文書罪）
偽造、變造私文書，足以生損害於公眾或他人者，處五年以下有
期徒刑。
中華民國刑法第二百十六條
（行使偽造變造或登載不實之文書罪）
行使第二百十條至第二百十五條之文書者，依偽造、變造文書或
登載不實事項或使登載不實事項之規定處斷。
中華民國刑法第三百三十九條
（普通詐欺罪）
意圖為自己或第三人不法之所有，以詐術使人將本人或第三人之
物交付者，處五年以下有期徒刑、拘役或科或併科一千元以下罰
金。
以前項方法得財產上不法之利益或使第三人得之者，亦同。
前二項之未遂犯罰之。
附表
┌──┬────────────────┬──────┐
│編號│    文書名稱                    │   備註     │
├──┼────────────────┼──────┤
│ 一 │王雪華名義，表明願將臺北市大安區│影本見臺北地│
│    │新生南路一段一五七巷二一之二號四│檢署九十五年│
│    │樓房屋出賣予乙○○，並收受乙○○│度他字第七二│
│    │開立之八十萬元支票作為定金之收據│一二號卷第四│
│    │壹張（其上有偽造之王雪華署押貳枚│頁          │
│    │、指印貳枚）                    │            │
├──┼────────────────┼──────┤
│ 二 │林維桂名義，表明願將臺北市大安區│影本見臺北地│
│    │新生南路一段一五七巷四二之一號二│檢署九十五年│
│    │樓房屋出賣予乙○○，並收受乙○○│度他字第七二│
│    │開立之二十萬元支票作為定金之收據│一二號卷第五│
│    │壹張（其上有偽造之林維桂署押貳枚│頁          │
│    │、指印貳枚）                    │            │
├──┼────────────────┼──────┤
│ 三 │顏惠忠名義，表明願將臺北市大安區│影本見臺北地│
│    │新生南路一段一六一巷八號二樓房屋│檢署九十五年│
│    │出賣予乙○○，並收受乙○○開立之│度他字第七二│
│    │一百五十萬元支票及現金一百五十萬│一二號卷第六│
│    │元作為定金之收據壹張（其上有偽造│頁          │
│    │之顏惠忠署押貳枚、指印貳枚）    │            │
├──┼────────────────┼──────┤
│ 四 │張進行名義、八十九年十二月二十四│影本見臺北地│
│    │日之遺囑壹張（其上有偽造之張進行│檢署九十五年│
│    │指印壹枚、印文貳枚、李明欣印文貳│度他字第七二│
│    │枚、梁子深印文壹枚、永立法律事務│一二號卷第二│
│    │所印文枚）                    │九頁        │
└──┴────────────────┴──────┘


司法院資訊處製作；財團法人民間司法改革基金會備份。
